【裁判字號】    98,台上,6255
【裁判日期】    981029
【裁判案由】    偽造文書
【裁判全文】
最高法院刑事判決            九十八年度台上字第六二五五號
上  訴  人  台灣高等法院檢察署檢察官
被      告  甲○○
上列上訴人因被告偽造文書案件，不服台灣高等法院中華民國九
十六年六月二十八日第二審更審判決（九十六年度上更(一)字第一
二九號，起訴案號：台灣台北地方法院檢察署九十年度偵字第二
二七０九號、九十一年度偵字第一七一一號），提起上訴，本院
判決如下：
    主  文
原判決撤銷，發回台灣高等法院。
    理  由
本件原判決以公訴意旨略以：被告甲○○於民國八十七年十一月
間起，擔任永昌期貨經紀股份有限公司（下稱永昌公司）業務員
，為乙○○處理期貨交易事宜，詎被告意圖為自己不法之所有，
明知乙○○並未要求變更期貨保證金出金帳戶，竟於八十九年七
月四日前在不詳地點，委請不知情之刻印者偽刻乙○○印章，持
至合作金庫銀行城東分行（下稱合庫城東分行）職員吳忠仁處，
填載存款印鑑卡、開戶約定書、客戶資料卡等相關資料，並偽簽
乙○○姓名及盜蓋印章於其上，開立乙○○名義之合庫城東分行
帳戶。嗣被告於翌日復偽造乙○○之簽名及盜蓋乙○○印章於永
昌公司客戶基本資料變更申請書上，提出向永昌公司行使，將乙
○○之期貨保證金出金帳戶，變更為上開合庫城東分行帳戶，再
偽造乙○○之簽名及盜蓋乙○○之印章，於同日提出於永昌公司
，將乙○○於期貨保證金帳戶之日幣一百十八萬七千五百元（依
當時匯率計算折合新台幣為三十四萬四千七百三十一元）、美金
一百四十九元（折合新台幣為四千五百八十九元）共新台幣三十
四萬九千三百二十元，出金至乙○○之上開合庫城東分行帳戶。
再於八十九年七月六日，分別將其中十萬元、五萬元，匯入乙○
○之父陳和益之期貨保證金帳戶，以及乙○○設於萬泰銀行城東
分行之帳戶內，以掩飾其相關犯行。復於八十九年七月七日、七
月十一日分別偽填取款憑條，並盜蓋乙○○之印章盜領十九萬四
千元、五千元，前者匯入黃朱秀玉之帳戶內以清償被告對其之借
款，後者五千元則據為己有，均足生損害於乙○○及永昌公司（
以上部分，下稱第一部分）。(二)、被告於八十九年五、六月間，
向乙○○告知以陳和益之名義開立期貨交易帳戶，可獲得手續費
減半之優惠，而得陳和益之同意開立期貨交易帳戶，嗣因陳和益
並未設立出金帳戶而未能完成開戶程序，被告承上開不法所有之
意圖，以張上聰在合庫城東分行之帳戶，偽填為陳和益之出金帳
戶而完成開戶程序，並未經乙○○、陳和益之同意，即以己意使
用陳和益之期貨帳戶，自八十九年六月五日起至同年十二月二十
五日止，為自己進行日本期貨之交易，並在三十紙期貨買賣委託
書上，偽蓋私刻之陳和益印章，而將乙○○匯入陳和益帳戶，作
為保證金之五十五萬元虧空殆盡，足生損害於陳和益與永昌公司
等情（以上部分，下稱第二部分）。因認被告涉犯期貨交易法第
一百十六條第一款利用期貨交易人帳戶或名義為自己從事交易、
刑法第二百十六條、第二百十條行使偽造私文書、第三百三十九
條第一項詐欺取財罪嫌。惟經審理結果，不能證明被告犯罪，因
而撤銷第一審關於被告行使偽造私文書部分之判決，改判諭知被
告該部分無罪；維持第一審關於諭知被告被訴違反期貨交易法無
罪部分之判決，駁回檢察官在第二審就該部分之上訴，固非無見
。
惟查：(一)、無罪之判決，依刑事訴訟法第三百零八條之規定，亦
應記載其理由，故對於被告被訴之犯罪事實及卷內其不利之證據
資料，如何不足以證明被告犯罪或其行為不罰，均應詳述其理由
，否則即有判決不載理由之違背法令。第一審判決認定被告有第
一部分之犯行，係以被告雖辯稱：至合庫城東分行開戶之印章，
是乙○○刻好拿給伊的云云。然依被告於第一審審理中所供述之
內容以觀，被告與乙○○商談於合庫城東分行開戶時，乙○○當
時因人在高雄而於電話中，同意委由被告代刻乙○○之印章，用
以辦理合庫城東分行開設帳戶事宜，乙○○顯非於南下高雄前，
事先刻好印章交與被告使用，被告上開辯解各情是否屬實，非無
疑義；依吳忠仁所證述之內容以觀，足見被告前往合庫城東分行
以乙○○名義辦理開戶手續，於過程中均未與乙○○聯繫或確認
，吳忠仁亦未見及乙○○書具之委託書等，被告空言辯稱有經乙
○○之授權云云，係屬事後卸責之詞，不足採信；被告前往合庫
城東分行以乙○○名義辦理開戶時，乙○○當時已南下高雄讀書
，且乙○○已有萬泰商業銀行城東分行之出金帳戶可供使用，衡
情乙○○並無委託被告在合庫城東分行另行開戶，以供乙○○日
後出金使用之必要。又被告在合庫城東分行存摺客戶資料卡上，
填載被告之住所為聯絡處，另在印鑑卡上留存永昌公司之電話，
上開資料均無法與乙○○本人聯繫。參酌乙○○名義合庫城東分
行之帳戶，自開戶後迄至同年七月十一日止，相關存、提款紀錄
均係由被告所為，上情為被告所供承等情以觀，足見被告所為及
辯解各情均與常情有違，堪認被告確有第一部分之犯行；第一審
當庭勘驗永昌公司所提供，即乙○○相關之申請書等資料結果，
其內乙○○簽名及印文之外觀及位置等，均完全相同，足見係乙
○○簽名用印完成後加以影印而成。堪認八十九年七月五日，以
乙○○名義製作之「客戶基本資料變更申請書」，應係經被告利
用乙○○前委任其代為辦理出金時所出具，其上蓋有乙○○印文
及乙○○署押之某份「客戶保證金提領轉匯申請書」，加以影印
及複製簽名欄後，黏貼於前開申請書上，再重新影印製作而成；
綜上各情堪認被告係冒乙○○名義在合庫城東分行開戶，乙○○
自無可能授權被告將其在永昌期貨帳戶內之保證金，提領轉匯至
上開其所不知之合庫城東分行帳戶（第一審判決理由欄壹、一、
二）等情，為其主要論據。第一審上開論述說明各情是否屬實，
其與被告是否有檢察官所指第一部分之犯行攸關，自應詳予調查
釐清論斷說明。乃原審就上情未詳予調查釐清，復未說明第一審
上開論述說明各情，其何以不能為不利被告認定之理由，致檢察
官上訴意旨得據以指摘，其查證未盡且理由欠備，遽行判決，難
昭折服。(二)、證據之證明力如何，事實審法院固有自由判斷之職
權，然其所為之判斷，亦應與經驗法則及論理法則無違。原判決
就檢察官起訴之第一部分為被告無罪之諭知，係以「……告訴人
（即乙○○）於永昌期貨之出金帳戶為萬泰銀行，而非世華銀行
，則其請被告調用期貨金額八萬元之提領，竟非於其出金之萬泰
銀行？如此一來，被告必須另有出金帳戶方得為告訴人轉匯，則
縱告訴人不知被告為其代開轉帳銀行為合庫，然被告有為其代開
金融帳戶俾為其轉匯款項，自應係基其授權為之，參以其於本院
（即原審法院）所述，只要自其世華或萬泰銀行可取款即可，其
要不在意自何銀行轉出，自不得以合庫非其指定而否認其授權。
」（原判決第五頁第三十一行至第六頁第八行）等情，為其主要
論據之一。然乙○○請被告調用提領期貨金額八萬元，何以被告
即須另有出金帳戶方得為乙○○轉匯？又何以縱乙○○不知被告
為其代開轉帳銀行為合庫城東分行，然被告有為其代開金融帳戶
俾為其轉匯款項，即得認被告所為均應係基於乙○○授權為之？
原判決上開論斷說明究何所指其語意不明，致檢察官上訴意旨得
據以指摘：乙○○縱需款八萬元，只須從乙○○在永昌公司之萬
泰銀行帳戶，出金轉帳至乙○○之世華銀行帳戶即可，何須另開
立一不相關之乙○○合庫城東分行帳戶等情。其查證未盡且理由
欠備，逕以上開非無疑義之理由，遽為被告無罪之諭知，尚有未
合。(三)、依法應於審判期日調查之證據雖已調查，而其內容未明
瞭者，即與未經調查無異，如遽行判決，仍屬應於審判期日調查
之證據而未予調查，尚不得遽對被告為有利或不利之認定。檢察
官於起訴書犯罪事實欄就被告被訴第二部分犯行指稱：被告自八
十九年六月五日起至同年十二月二十五日止，為自己進行日本期
貨之交易，並在三十紙期貨買賣委託書上，「偽蓋私刻之陳和益
印章」，而將乙○○匯入陳和益帳戶，作為保證金之五十五萬元
虧空殆盡，足生損害於陳和益與永昌公司；於證據並所犯法條欄
一編號五記載證人郭錦暉證稱：期貨買賣委託書雖蓋有郭錦暉印
章，惟其並未親自見過陳和益，係被告將該等委託書交與郭錦暉
……等情。而稽諸被告於檢察官偵查中所提出之書狀，其內記載
：「……開戶前，陳員（即乙○○）先以電話告知其父陳和益之
基本資料，而由本人（即被告）先填好資料，再到陳員北市○○
街住處用印，並交付其父親之身分證影本……」（九十年度偵字
第二二七０九號卷第六十五頁）等情。苟屬無訛，被告是否自承
並未受乙○○之委託保管陳和益相關印章。而苟被告並未受乙○
○之委託保管陳和益相關印章，則被告是否有交付陳和益期貨買
賣委託書三十紙與郭錦暉？及陳和益期貨買賣委託書三十紙上之
印文從何而來？俱與被告是否有檢察官所指之上開犯行攸關，自
應詳予調查釐清論述說明。乃原審就上情未詳予調查研求，復未
說明上情何以不能為不利被告認定之理由，致檢察官上訴意旨得
據以指摘，其查證未盡且理由欠備，遽行判決，尚有未洽。檢察
官上訴意旨指摘原判決不當，尚非全無理由。應將原判決撤銷，
發回原審法院更為審判。檢察官指被告涉犯期貨交易法第一百十
六條第一款利用期貨交易人帳戶或名義為自己從事交易、刑法第
三百三十九條第一項詐欺取財罪嫌部分，雖分屬刑事訴訟法第三
百七十六條第一款、第四款所規定不得上訴於第三審法院之案件
。然檢察官於起訴書指被告涉犯行使偽造私文書部分係屬連續犯
；涉犯之詐欺取財部分與行使偽造私文書間，具有方法結果之牽
連犯裁判上一罪之關係。另依檢察官於起訴書中就第二部分之記
載各情以觀，被告涉犯之利用期貨交易人帳戶或名義為自己從事
交易與行使偽造文書間，涉及其有牽連犯或想像競合犯裁判上一
罪之關係。檢察官復就原判決全部提起第三審上訴。則被告涉犯
檢察官所指各該犯行間，是否具有裁判上一罪關係之事實與適用
法令之當否不明，尚待事實審調查釐清，基於審判不可分原則，
被告被訴利用期貨交易人帳戶或名義為自己從事交易、詐欺取財
罪嫌部分，均應併予撤銷發回，附此敘明。
據上論結，應依刑事訴訟法第三百九十七條、第四百零一條，判
決如主文。
中    華    民    國  九十八  年    十    月  二十九  日
                      最高法院刑事第一庭
                          審判長法官  董  明  霈
                                法官  林  茂  雄
                                法官  張  祺  祥
                                法官  陳  東  誥
                                法官  林  錦  芳
      本件正本證明與原本無異
                                      書  記  官
中    華    民    國  九十八  年   十一   月    四    日
                                                      V


司法院資訊處製作；財團法人民間司法改革基金會備份。
